【裁判字號】    97,訴,561
【裁判日期】    971127
【裁判案由】    違反森林法
【裁判全文】
臺灣嘉義地方法院刑事判決               97年度訴字第561號
公  訴  人  臺灣嘉義地方法院檢察署檢察官
被      告  丙○○
                    號
            甲○○
            乙○○
                    通訊處：林.
上列被告等因違反森林法案件，經檢察官提起公訴（97年度偵字
第1892號），本院判決如下：
    主  文
丙○○結夥二人以上竊取森林主產物，為搬運贓物使用車輛，處
有期徒刑拾月，併科罰金新台幣肆拾壹萬零玖佰壹拾元，罰金如
易服勞役，以新台幣仟元折算壹日。扣案伐木手鋸貳支均沒收
。
甲○○結夥二人以上竊取森林主產物，為搬運贓物使用車輛，處
有期徒刑陸月，如易科罰金，以新台幣壹仟元折算壹日；併科罰
金新台幣肆拾壹萬零玖佰壹拾元，罰金如易服勞役，以新台幣
仟元折算壹日。扣案伐木手鋸貳支均沒收。
林聖佑結夥二人以上竊取森林主產物，為搬運贓物使用車輛，處
有期徒刑陸月，如易科罰金，以新台幣壹仟元折算壹日；併科罰
金新台幣肆拾壹萬零玖佰壹拾元，罰金如易服勞役，以新台幣
仟元折算壹日。緩刑貳年。扣案伐木手鋸貳支均沒收。
    犯 罪 事 實
一、丙○○、甲○○及林聖佑3 人均明知生長於牛樟樹內之牛樟
    菇價值匪淺，乃共同基於意圖為自己不法所有之犯意聯絡，
    於民國97年3 月8 日上午，先由丙○○備妥其所有之大型伐
    木手鋸2 支後，即由丙○○駕駛車牌號碼OZ-9448 號自用小
    客車，搭載甲○○及乙○○前往嘉義縣阿里山鄉大埔事業區
    第218 林班地之二萬坪林道內，由甲○○及乙○○先行下車
    搜尋牛樟菇，丙○○將上開車輛停放於林道入口處之停車場
    後，旋即進入林道內共同搜尋，嗣因未尋得可供摘取之牛樟
    菇，遂由丙○○將尋得之2 塊牛樟木（分別為53×36×50公
    分、80×27×47公分，材積共計2.16立方公尺）以上開手鋸
    加以修整後，將之搬運至靠近步道附近，而移置其3 人之實
    力支配下，並由甲○○、林聖佑看管。嗣於同日14時15分許
    ，丙○○自停車場發動上開汽車駛入二萬坪林道內，欲將上
    開牛樟木運離現場之際，即為發現其等3 人形跡可疑而埋伏
    於該處之內政部警政署森林暨自然保育警察隊嘉義分隊警員
    等人當場查獲，並於同日15時許扣得上開牛樟木2 塊、大型
    伐木手鋸2 支等物。
二、案經行政院農業委員會林務局嘉義林區管理處訴由嘉義縣警
    察局竹崎分局報請臺灣嘉義地方法院檢察署檢察官偵查起訴
    。
    理  由
一、按被告以外之人於審判外之陳述，雖不符刑事訴訟法第159
    條之1 至第159 條之4 之規定，而經當事人於審判程序同意
    作為證據，法院審酌該言詞陳述或書面陳述作成時之情況，
    認為適當者，亦得為證據。當事人、代理人或辯護人於法院
    調查證據時，知有第159 條第1 項不得為證據之情形，而未
    於言詞辯論終結前聲明異議者，視為有前項之同意，刑事訴
    訟法第159 條之5 定有明文。被告3 人迄至本案言詞辯論終
    結前，對於共同被告於警詢中之證述、證人即行政院農業委
    員會林務局嘉義林區管理處（下稱嘉義林管處）阿里山工作
    站技術士丁○○於警詢中之證述、共同被告甲○○於偵查中
    之證述，以及森林被害告訴書等下列本院採為認定犯罪事實
    依據之各項言詞及書面供述證據，均未就證據能力聲明異議
    ，復經本院於審理時逐一提示予被告3 人及公訴人表示意見
    ，本院審酌該等供述證據之取得過程並無瑕疵，與本案待證
    事實間復具有相當之關聯性，以之為本案證據並無不當，自
    得採為本件認定事實之基礎，合先敘明。
二、認定犯罪事實所憑證據：
(一)前揭犯罪事實，業據被告甲○○、林聖佑坦承不諱（見本院
    卷第72頁），且其2 人於警詢、偵查及本院審理中之供述互
    核均大致相符；此外，並有證人丁○○於警詢中之證述（見
    警卷第13至14頁）、證人即查獲被告3 人之內政部警政署森
    林暨自然保育警察隊嘉義分隊警員陳仁正於本院審理中之證
    述（見本院卷第73至78頁），以及扣押筆錄、扣押物品收據
    、扣押物品目錄表、責付保管書、被害牛樟木照片2 張（見
    警卷第24至29、31頁），森林被害告訴書及附件之被害地立
    木材積調查表、國有林產物處分價金查定書、牛樟被盜採位
    置圖、照片3 張（見偵卷第35至40頁），內政部警政署森林
    暨自然保育警察隊嘉義分隊偵辦嘉義林區管理處大埔事業區
    第218 林班盜伐案偵查報告（見偵卷第51至54頁），嘉義林
    管處97年8 月25日嘉政字第09705211013 號函暨函附大埔事
    業區第218 林班國有林產物處分價金查定書（見本院卷第38
    至39頁）等在卷可佐，另有伐木手鋸2 支扣案可憑，堪認被
    告甲○○、林聖佑具任意性之自白均與事實相符。
(二)訊據被告丙○○矢口否認有為本件犯行，辯稱：當日上山係
    為找尋草藥，大型伐木手鋸2 支都是在山上撿的，警察查扣
    的牛樟木2 塊是從山坡上踢下來的，伊沒有鋸開牛樟木云云
    。惟查：
 1、前揭犯罪事實，業據共同被告甲○○迭於警詢及偵查中具結
    證稱：當日是丙○○提議到大埔第218 林班地找牛樟菇，警
    方在現場發現的大型伐木手鋸2 支是丙○○回家拿的，丙○○說要把牛樟木切掉看裡面有沒有牛樟菇，伊有看到丙○○
    將其中1 塊牛樟木從斜坡踢下到林道，用手搬運及背負至二
    萬坪林道坡崁旁，丙○○有用手鋸把牛樟木不平整處鋸掉以
    方便搬運，並說該塊牛樟殘材「卡水」（台語）因為有菌絲
    等語（見警卷第5 至8 頁、偵卷第67至68頁）；以及共同被
    告林聖佑於警詢中證稱：當天前往阿里山採集牛樟菇是丙○○提議的，警方在現場查獲的2 支大型手鋸是丙○○所有的
    ，為警查獲時伊3 人旁邊的2 塊牛樟木是丙○○踢下來的，
    當時是準備要回家，丙○○叫伊與甲○○在原地再找看看有
    沒有牛樟菇，他先去開車過來等語（見警卷第9 至12頁）纂
    詳。證人陳仁正亦於本院審理中具結證稱：97年3 月8 日是
    發現有可疑之車號OZ -9448號自小客車進入二萬坪青年活動
    中心附近，看到被告丙○○駕車，要接應被告甲○○、林聖
    佑，警員清查附近發現有2 把手鋸，還有警卷第31頁照片上
    之牛樟木殘塊，就在被告甲○○、林聖佑身邊距離2 、3 步
    左右，2 支手鋸也在附近，距離牛樟木約1 、2 公尺，當時
    被告是說要找牛樟菇，木頭上面有長菌絲，可以拿回家培養
    牛樟芝，警員就依森林法將他們帶回隊上製作筆錄，牛樟菇
    是長在樹裡面，要看有沒有長牛樟菇要把樹木鋸開來看，因
    為是長在樹木中空的地方，跟一般菇類不一樣等語明確（見
    本院卷第74至78頁）。此外，並有前述扣押筆錄、扣押物品
    收據、扣押物品目錄表、責付保管書、被害牛樟木照片、森
    林被害告訴書及其附件、偵查報告、嘉義林管處97年8 月25
    日函、扣案伐木手鋸2 支等書證及物證可憑，足認被告丙○○辯稱扣案伐木手鋸是在山上撿到、伊並未用以鋸開或搬運
    為警查獲之牛樟木云云，顯與事實不符。
 2、被告丙○○雖以前詞置辯，惟其於警詢中供稱：伊案發當日
    至大埔218 林班地是要採牛樟菇和草藥，大型手鋸2 支是在
    該地點檢來的，要做古董用，警方於現場查獲的2 塊牛樟木
    是伊踢下來的，要翻到旁邊藏起來，日後如果沒有人發現可
    以採菇（見警卷第1 至4 頁）。嗣於偵查中改稱：當天是要
    到山上玩，鋸子是現場警察帶回來的，在山上停留3 個多小
    時是在亂跑，順便找牛樟菇，但都很小，踢牛樟木是想要看
    有沒有牛樟菇（見偵卷第23至24頁）。又於本院準備程序中
    改稱：當天是要去找草藥「雞角刺」，沒有要去找牛樟菇，
    牛樟木本來是在比較高的地方，伊在那邊走路碰到牛樟木，
    牛樟木滾下來到查獲現場（見本院卷第31頁）。再於本院審
    判庭中改稱：鋸子是在樹洞裡面找到的，伊撿到後跟被告甲○○、林聖佑說這個鋸子怎麼那麼大，要帶回去當寶，所以
    他們以為鋸子是伊帶去的等語（見本院卷第79頁）。其供述
    前後已有矛盾不一。
 3、另經本院當庭勘驗扣案手鋸2 支，其中1 支之刀柄、刀刃長
    共150 公分，刀刃部分有130 公分，刀柄20公分，刀刃部分
    係鐵製、一邊有鋸齒狀，鋸齒尖銳；另1 支手鋸刀柄、刀刃
    長共100 公分，刀刃部分有80公分，刀柄長20公分，刀刃部
    分亦為鐵製，一邊有鋸齒狀，鋸齒尖銳（見本院卷第83頁）
    。堪認扣案伐木手鋸確可用以鋸開牛樟木，且該等伐木手鋸
    均長達100 公分以上，顯非一般山區可隨意拾得之物。另依
    證人陳仁正之證述，從被告丙○○所述之山坡地到查獲現場
    之林地有將近1 百公尺，查獲當時有請被告丙○○踢踢看查
    扣之牛樟殘塊，但踢不動，查獲被告3 人之林道平常不會有
    牛樟木殘塊在那邊，因為林務局也會巡視，如果有應該都是
    從別的地方移過來的（見本院卷第75至76頁）。足見被告丙○○辯稱大型伐木手鋸是在現場撿拾，以及為警查獲之2 塊
    牛樟木是從山坡上踢或滾下來的云云，顯與常情不合，而為
    卸責之詞。
(三)綜上所述，本件事證明確，被告3 人之犯行均堪認定，應予
    依法論科。
三、論罪科刑：
(一)按所謂森林副產物，係指樹皮、樹脂、種實、落枝、樹葉、
    灌籐、竹筍、草類、菌類及其他主產物以外之林產物，國有
    林林產物處分規則第3 條第2 款定有明文；牛樟菇屬菌類，
    自為森林副產物。又森林係指林地及其群生竹、木之總稱；
    而所謂森林主產物，依國有林林產物處分規則第3 條第1 款
    之規定，係指生立、枯損、倒伏之竹木及餘留之根株、殘材
    而言；是森林主產物，並不以附著於其生長之土地，仍為森
    林構成部分者為限，尚包括已與其所生長之土地分離，而留
    在林地之倒伏竹、木、餘留殘材等，至其與所生長土地分離
    之原因，究係出於自然力或人為所造成，均非所問；他人盜
    伐後未運走之木材，仍屬於林地內之森林主產物；森林法第
    50條第1 項所定竊取森林主、副產物之竊取云者，即竊而取
    之之謂，並不以自己盜伐為限，縱令係他人盜伐而仍在森林
    內，既未遭搬離現場，自仍在管理機關之管領力支配下，如
    予竊取，仍為竊取森林主產物，應依森林法之規定論處（最
    高法院92年11月11日第17次刑事庭會議決議、95年度台上字
    第89號判決意旨參照）。被告3 人既已將牛樟木自原生長之
    處所搬運至林道旁而移置於自己實力支配之下，即已達既遂
    程度，是核被告3 人所為，均係犯森林法第52條第1 項第4
    款、第6 款之結夥二人以上，為搬運贓物使用車輛，竊取森
    林主產物既遂罪（牛樟木部分），以及同條文第2 項、第1
    項第4 款、第6 款之結夥二人以上，為搬運贓物使用車輛，
    竊取森林副產物未遂罪（牛樟菇部分）。被告3 人均係以接
    續之一行為觸犯上開2 罪，均應從一重之結夥二人以上，為
    搬運贓物使用車輛，竊取森林主產物既遂罪處斷。又被告3
    人持以行竊之伐木手鋸2 支，均為金屬製器械，質地堅硬、
    銳利，客觀上均足對人之生命、身體、安全構成威脅，為具
    有危險性之兇器，被告3 人攜帶並以之為行竊工具，雖亦構
    成森林法第50條之竊取森林主產物罪，應依刑法第321 條第
    1 項第3 款攜帶兇器竊盜罪論處，惟按森林法第52條第1 項
    各款之規定為同法第50條之特別規定，亦即除竊取森林主產
    物之行為外，另增該項各款之加重要件，依法條競合之特別
    關係，應論以森林法第52條第1 項第4 款、第6 款之罪。又
    犯該罪兼具數款加重情形時，因竊取行為祇有1 個，仍祇成
    立1 罪（最高法院69年台上字第3945號判例意旨參照），是
    被告3 人結夥二人以上，竊取森林副產物，為搬運贓物使用
    車輛，雖兼具該罪2 款加重情形，惟僅有1 竊取行為，均僅
    成立1 罪。再被告3 人彼此間有犯意聯絡及行為之分擔，均
    為共同正犯。
(二)爰依被告3 人之供述（見本院卷第90至91頁）及卷附臺灣高
    等法院被告前案紀錄表，審酌：被告丙○○國中畢業之智識
    程度，從事水電工作、獨自居住之生活狀況，前無刑事犯罪
    紀錄之素行；被告甲○○高中畢業之智識程度，開堆高機維
    生，與岳父母、太太同住之生活狀況，有贓物及殺人之前案
    紀錄；被告乙○○高中肄業之智識程度，現在服役中，平日
    與父母親共同生活，前無刑事犯罪紀錄之素行。被告丙○○
    就本件犯罪居於主導地位、被告甲○○與林聖佑均係聽從其
    指示之分工程度。以及被告3 人均不知珍惜大自然給予之恩
    賜，為謀私利而起意竊取森林主、副產物，破壞自然資源，
    所竊取之牛樟木山價即逾20萬元，惟被告甲○○、林聖佑犯
    後均能坦承犯行，態度良好，被告丙○○則一再飾詞否認犯
    行，未見悔意等一切情狀，認公訴人對被告甲○○、林聖佑
    均求處有期徒刑6 月，另求處被告丙○○有期徒刑10月，堪
    稱妥適，爰量處如主文所示之刑，並就被告甲○○、林聖佑
    部分均諭知有期徒刑易科罰金之折算標準。另查，森林法第
    7 章第50條至第54條有關刑罰罰則之規定，其中第50條明定
    「依刑法規定處斷」，自95年7 月1 日起，依修正後刑法第
    33條第5 款規定，罰金刑自以新台幣為計算單位，而森林法
    第51條、第53條、第54條所定罰金，條文亦明白規定為新台
    幣，從而同法第52條之罰金，自應同以新台幣計算；又森林
    法第52條贓額之計算，以原木山價為準，並不以交易價格之
    市價為準（最高法院81年台上字第1758號判決意旨參照）；
    本件被害牛樟木之山價為新台幣205,455 元，有嘉義林管處
    97 年8月25日嘉政字第0975211013號函（見本院卷第38頁）
    在卷可憑，爰依森林法第52條之規定，對被告3 人均併科贓
    額即查獲牛樟木山價2 倍，亦即新台幣410,910 元之罰金，
    並均諭知罰金如易服勞役之折算標準。
(三)另查，被告林聖佑前未曾因故意犯罪受有期徒刑以上刑之宣
    告，有其臺灣高等法院被告前案紀錄表在卷可稽，因年輕識
    淺，一時失慮，致罹刑章，犯後坦承犯行，態度良好，已見
    悔悟之意，堪認其經此偵審程序及刑之宣告，應能知所警惕
    ，信無再犯之虞，本院審酌其年僅19歲，目前尚在服役中，
    因認其所受宣告之刑以暫不執行為適當，爰併予宣告緩刑2
    年，用啟自新。
(四)扣案大型伐木手鋸2 支，係被告丙○○所有且供本件犯罪所
    用之物，業據被告甲○○、林聖佑供述在卷（見本院卷第82
    頁），爰依刑法第38條第1 項第2 款，併予宣告沒收。另扣
    案之農用掃刀、彎型鐵勾、頭燈（含電池）、無線對講機、
    對講機電池及天線、3 號電池、保育類長鬃山羊羊角等物，
    均無證據足認係被告所有且供本件犯罪所用之物，自不得予
    以沒收，附此敘明。
據上論斷，應依刑事訴訟法第299 條第1 項前段，森林法第52條
第1 項第4 款、第6 款、第2 項，刑法第11條前段、第28條、第
55條、第41條第1 項前段、第42條第3 項、第74條第1 項第1 款
、第38條第1 項第2 款，判決如主文。
本案經檢察官楊騏嘉到庭執行職務。
中    華    民    國    97    年    11    月    27    日
                  刑事第三庭  審判長法  官  陳仁智
                                    法  官  鄭雅文
                                    法  官  陳蒨儀
上列正本證明與原本無異。
如不服本判決，應於收受送達後10日內向本院提出上訴書狀，並
應敘述具體理由；其未敘述上訴理由者，應於上訴期間屆滿後20
日內向本院補提理由書（均應按他造當事人之人數附繕本），切
勿逕送上級法院。告訴人或被害人如對於本判決不服者，應具備
理由請求檢察官上訴，其上訴期間之計算係以檢察官收受判決正
本之日期為準。
中    華    民    國    97    年    11    月    28    日
                                    書記官  楊國色
附錄本判決論罪法條：
森林法第52條第1項第4款、第6款、第2項
竊取森林主、副產物而有左列情形之一者，處6 月以上5 年以下
有期徒刑，併科贓額2 倍以上5 倍以下罰金：
四、結夥二人以上或僱使他人犯之者。
六、為搬運贓物，使用牲口、船舶、車輛，或有搬運造材之設備
    者。
前項未遂犯罰之。


司法院資訊處製作；財團法人民間司法改革基金會備份。
